【裁判字號】    99,台上,3231
【裁判日期】    990527
【裁判案由】    違反毒品危害防制條例
【裁判全文】
最高法院刑事判決            九十九年度台上字第三二三一號
上  訴  人  甲○○
            乙○○
上列上訴人等因違反毒品危害防制條例案件，不服台灣高等法院
高雄分院中華民國九十九年三月十一日第二審判決（九十九年度
上訴字第四八號，起訴案號：台灣高雄地方法院檢察署九十八年
度偵字第四四三四、一二四００號），提起上訴，本院判決如下
：
    主  文
原判決撤銷，發回台灣高等法院高雄分院。
    理  由
本件原判決撤銷第一審科刑判決，改判論處上訴人甲○○、乙○
○共同製造第二級毒品（甲○○累犯）罪刑，固非無見。
惟查：毒品危害防制條例之立法目的，在防制毒品危害，維護國
民身心健康（同條例第一條參照）。該條例第二條並明定所稱毒
品，係指具有成癮性、濫用性及對社會危害性之麻醉藥品與其製
品及影響精神物質與其製品。因此，單純含有該等藥品、物質成
分者，倘因非可供施用，而無成癮性、濫用性及對社會危害性，
應不屬該條例所列管之毒品。從而製造毒品過程中，若因製造程
序尚未完成，而未可供施用，仍非屬毒品危害防制條例所指之毒
品，其製造之行為應僅該當於該條例之製造毒品未遂罪。原判決
認上訴人等製造甲基安非他命已達既遂程度，固謂：「甲基安非
他命……，係以鹽酸麻黃素為原料，先經鹵化反應程序製成氯假
麻黃素，再經氫化反應程序而產生含有甲基安非他命成分之滷水
（液態甲基安非他命），最後經純化結晶步驟，將生成之結晶物
脫水風乾，而得高純度之固態甲基安非他命。故就製造過程而言
，氫化反應程序所產生之滷水，已含有甲基安非他命之成分，即
屬化學反應之製成品，應認已製造既遂。至純化結晶步驟，僅係
去其雜質並使之固化為結晶體，以提高純度及方便施用」。另引
據法務部調查局（下稱調查局）之覆函，於判決理由說明：「…
…本件查獲之物品，其中如附表一編號２之至之液態物品８
桶，均含有甲基安非他命成分，為液態甲基安非他命，已係經『
氫化』反應程序之滷水，而達於製作甲基安非他命之既遂階段」
」，復敘明：「甲基安非他命之施用方式，非不可以口服或注射
方式施用，準此，被告上開製造之液態甲基安非他命，仍得施用
」等情（見原判決第七頁），認甲○○、乙○○之製造行為已達
既遂云云。惟原判決理由中並未說明扣案物品何以係具成癮性、
濫用性及對社會危害性之毒品，已有理由不備之違法。況且，製
造甲基安非他命過程中經氫化步驟所得之黑色水溶液，一般稱為
滷水（俗稱黑水或黑油），由於黑水中除甲基安非他命毒品成分
外，可能存有其他未反應之原料等物質，該階段產物是否能夠人
體直接施用，並非無疑，而扣案之物品何能以口服或注射方式施
用，理由中亦未說明其依憑。本件扣案之物品中，並無經純化結
晶之甲基安非他命存在，而原判決附表一編號２之至之滷水
八桶，經調查局鑑定結果，固均含有第二級毒品甲基安非他命之
成分，純度從百分之０‧五一至十三‧二八不等。而甲基安非他
命之製造過程，應經鹵化、氫化、純化三階段，滷水係屬中段即
氫化階段完成後之主要產物，雖含有甲基安非他命之成分，但因
其中可能存有其他未反應之原料等物質，尚不能供人直接施用，
則該滷水是否均具有藥效，已該當於毒品危害防制條例附表二第
八九項所列之第二級毒品甲基安非他命？尚非全無疑義。事涉專
業，且攸關上訴人等製造第二級毒品犯行既、未遂之認定，自應
向負責毒品分級及品項訂定之專責機關函詢明確，以昭慎重。原
審未經詳查，遽認因滷水中已含有甲基安非他命之成分，非不可
以口服或注射方式施用，故在該階段即屬製造既遂，因而論處上
訴人等共同製造第二級毒品既遂罪責，尚嫌速斷而難昭折服。上
訴意旨，指摘原判決不當，非無理由，應認有撤銷發回更審之原
因。
據上論結，應依刑事訴訟法第三百九十七條、第四百零一條，判
決如主文。
中    華    民    國  九十九  年    五    月  二十七  日
                      最高法院刑事第十一庭
                          審判長法官  洪  佳  濱
                                法官  韓  金  秀
                                法官  段  景  榕
                                法官  周  煙  平
                                法官  洪  昌  宏
本件正本證明與原本無異
                                      書  記  官
中    華    民    國  九十九  年    六    月    四    日
                                                      Ｑ

司法院資訊處製作；財團法人民間司法改革基金會備份。
